---
title: "Mini Proyecto 2025. Análisis de tickets de supermercado"
author: 'Grupo G: Lucía Torcal Valdivia, Clara Soriano Solaz,' 
'Yelyzaveta Domashova,Sergi Albuixech Sanfélix y Ronal Felipe Garcia Marin'
date: "2025-04-13"
output:
  pdf_document:
    latex_engine: xelatex
subtitle: "Tratamiento de Datos. Grado en Ciencia de Datos - UV"
---

```{r setup, include=FALSE}
knitr::opts_chunk$set(echo = TRUE)
```

# Introducción

Este proyecto se enmarca en la asignatura Tratamiento de los Datos del Grado en Ciencia de Datos de la Universitat de València. Su principal objetivo es aplicar técnicas de manipulación, limpieza y análisis exploratorio de datos utilizando como fuente real los tickets de compra emitidos por supermercados de una misma cadena comercial, en este caso, Mercadona.

A partir de los tickets recogidos, se desarrolla un proceso de análisis que incluye la importación y estructuración de datos no estructurados, la extracción de información relevante (productos, cantidades, precios, fechas, etc.), y su posterior organización en un conjunto de datos homogéneo. Esto permite realizar estudios cuantitativos como el seguimiento del gasto, la frecuencia de productos, patrones de compra, evolución de precios, comparativas por categorías, entre otros.

# Base del estudio y recopilación de datos

Los estudiantes participantes recopilaron activamente tickets de compra de diferentes supermercados pertenecientes a una misma cadena comercial, dedicando tiempo y esfuerzo para asegurar una muestra diversa y representativa. Esta recolección directa complementó una selección inicial de recibos proporcionados por los docentes coordinadores del proyecto, que podían incluir ejemplos de transacciones de años anteriores.

Los tickets resultaron ser un material muy interesante para el análisis, ya que contenían información detallada sobre cada compra: productos adquiridos, precios, fechas de transacción y otros datos relevantes. Esta combinación de fuentes (aportes docentes y recolección estudiantil) permitió desarrollar una investigación sólida y bien fundamentada.

El proceso garantizó no solo la variedad de los datos, sino también su relevancia para los objetivos planteados en el estudio.

## Importación

El siguiente código establece los parámetros básicos para la ejecución del análisis, incluyendo la configuración de visualización y la carga de las librerías necesarias. Primero, se definen opciones generales para el manejo de chunks en R Markdown, asegurando una presentación limpia de los resultados. Luego, se instalan y cargan los paquetes esenciales para el procesamiento de datos, visualización y manipulación de texto.

Finalmente, se importan los datos de los tickets de compra desde una carpeta específica, preparando el entorno para el análisis posterior.

```{r, cache = F, echo = F, message = F, warning = F, tidy = F}
# CONFIGURACIÓN GENERAL
library(knitr)
options(width = 100)
# Opciones generales chunks
opts_chunk$set(echo = T, message = F, error = F, warning = F,
               comment = NA, fig.align = 'center', dpi = 100, tidy = F,
               cache.path = '.cache/', fig.path = './figure/')
# options(xtable.type = 'html')
knit_hooks$set(inline = function(x) {
  if(is.numeric(x)) {
    round(x, getOption('digits'))
  } else {
    paste(as.character(x), collapse = ', ')
  }
})
# knit_hooks$set(plot = knitr:::hook_plot_html)
knitr::opts_chunk$set(fig.width=8, fig.height=4)
```


```{r eval = FALSE, include = FALSE}
# Especificamos las librerías necesarias en esta lista
packages = c("tidyverse", "knitr", "ggplot2", "datasets", "RColorBrewer","nycflights13")
# use this function to check if each package is on the local machine
# if a package is installed, it will be loaded
# if any are not, the missing package(s) will be installed and loaded
package.check <- lapply(packages, FUN = function(x) {
  if (!require(x, character.only = TRUE)) {
    install.packages(x, dependencies = TRUE,repos='http://cran.rediris.es')
    library(x, character.only = TRUE)
  }
})
# verify they are loaded
search()
```

Ahora cargaremos todas las librerias necesarias para la ejecución de este código.

```{r, echo =FALSE, warning=FALSE, message=FALSE}
#Cargamos libreria pracma y los paquetes
library(pracma)
library(pdftools)
library(lubridate)#date manipulation
library('ggplot2') # visualization
library('dplyr') # data manipulation
library('tidyr') # data manipulation
library('readr') # data input
library('stringr') # string manipulation
library('forcats') # factor manipulation
library('modelr') # factor manipulation
```

Una vez cargadas las librerías necesarias, se procederá a importar los datos. Para ello, se obtiene el listado de todos los tickets ubicados en una carpeta específica.

```{r, echo =FALSE, warning=FALSE, message=FALSE}
# Guardamos en la variable directorio, la ruta de la carpeta con los ficheros que más tarde utilizaremos
directorio <- "./data"

# Guardamos en la variable 'tickets' todos los archivos contenidos en esta carpeta, que en este caso corresponden a los tickets de compra.
tickets <- list.files(directorio, full.names = TRUE)
```
## Organización de la información

La lectura de un ticket se organiza en una función que sigue varios pasos. Primero, se establece la codificación en UTF-8 para evitar errores posteriores, ya que algunos archivos pueden tener formatos diferentes.

A continuación, se analiza la cabecera del recibo, asignando cada línea a una variable: nombre del supermercado, dirección, etc. En ciertos casos, una línea puede contener varios datos, como la fecha y la hora, que separaremos más adelante.

Con esta información se crea un primer dataframe. Luego se extraen los productos del ticket para construir un segundo conjunto de datos. Finalmente, se añade el total de la compra, que suele aparecer tras los productos, al dataframe principal por tratarse de un valor único por ticket.

```{r, echo =FALSE, warning=FALSE, message=FALSE}

#Funcion que lee un archivo de ticket y extrae su información principal: cabecera, productos y total de compra, y la devuelve a modo de data frame
leer_ticket <- function(archivo) {
  library(pdftools)

  #Leer y limpiar el contenido del PDF
  contenido <- pdf_text(archivo)
  contenido <- strsplit(contenido, "\n")[[1]]
  contenido <- trimws(contenido)
  contenido <- contenido[contenido != ""]
  
  #Establecer codificación en UTF-8
  contenido <- iconv(contenido, to = "UTF-8")

  #Buscamos la primera aparición de la palabra "TOTAL" para cortar el ticket hasta esa línea
  total <- grep("TOTAL", contenido)[1]

  
  if (is.na(total)) {
  warning(paste("No se encontró 'TOTAL' en el archivo:", archivo))
  return(NULL)
  }
  
  contenido_ticket <- contenido[1:total]
  
  #Asignación de las primeras líneas del ticket -> info. común en tickets
  supermercado <- contenido_ticket[1]
  calle <- contenido_ticket[2]
  ubicacion <- contenido_ticket[3]
  telefono <- contenido_ticket[4] 
  fecha <- contenido_ticket[5]
  
  #Extraer productos desde la línea 8 hasta anres de "TOTAL"
  l_producto <- 8:(length(contenido_ticket)-1)
  producto<- contenido_ticket[l_producto]
  
  #Importe total de la compra
  importe_total <- contenido_ticket[length(contenido_ticket)]
  
  #Creación data frame
  data_frame <- data.frame(Supermercado = supermercado,
                               Calle = calle,
                               Ubicacion = ubicacion,
                               Telefono = telefono,
                               Fecha = fecha,
                               Producto = producto,
                               Total = total)

  return(data_frame)
}


```


El siguiente paso consiste en generar una lista con todos los tickets disponibles y aplicar sobre cada uno la función definida anteriormente.

```{r, echo =FALSE, warning=FALSE, message=FALSE}
#Inicializamos una lista vacía
lista <- list()

#Iteración sobre cada ticket
for (ticket in tickets) {
  data_temporal <- leer_ticket(ticket)
  lista[[length(lista) + 1]] <- data_temporal
}
```

Una vez procesados los tickets, con todos los productos almacenados en un a valiable, se unifican los dataframes y se separan las variables combinadas, como la ubicación o la fecha y hora, en columnas independientes.

```{r, echo =FALSE, warning=FALSE, message=FALSE}
#Unión de todos los df de la lista
df <- bind_rows(lista)

#Ubicación -> CP y Ubicacion
df <- separate(df, Ubicacion, into = c("CP", "Ubicacion"), sep = " ")

# Fecha -> Fecha y Hora
df <- separate(df, Fecha, into = c("Fecha", "Hora"), sep = " ")
```

La importación continúa separando cantidad, producto y precio en un nuevo dataframe, que luego se une con el de cabeceras para relacionar cada producto con su compra correspondiente.

```{r, echo =FALSE, warning=FALSE, message=FALSE}

df <- separate(df, Producto, into = c("Cantidad", "Producto"), 
               sep = "(?<=.)(?=.)", extra = "merge")

df$precio_prod <- substr(df$Producto, nchar(df$Producto) - 3,
                             nchar(df$Producto))

df$Producto <- substr(df$Producto, 1, nchar(df$Producto) - 4)

df$precio_prod <- as.numeric(gsub(",", ".", df$precio_prod))

cabecera <- df %>% select(Supermercado, Calle, CP, Ubicacion, Telefono, Fecha, Hora, Total)
```

El estudio avanza examinando específicamente la presencia del servicio de parking en los tickets. Para ello, se implementa un proceso de identificación que determina si cada recibo incluye o no este concepto. Esta información se incorpora al dataframe principal mediante una nueva variable binaria, ampliando así la estructura de datos que ya contenía las cabeceras, los importes totales y el detalle de productos.

Paralelamente, se genera un dataset auxiliar que filtra exclusivamente los artículos comprados, conservando sus atributos clave: descripción, unidades adquiridas y valor unitario. Esta segmentación facilita posteriores análisis centrados en el comportamiento de compra, manteniendo los datos relevantes en una estructura optimizada para dicho propósito.

La creación de estas dos estructuras complementarias permite abordar diferentes dimensiones del análisis con la información organizada según su finalidad específica.

```{r, echo =FALSE, warning=FALSE, message=FALSE}

df <- df %>%
  mutate(parking = grepl("PARKING", Producto, ignore.case = TRUE))

df$Total <- gsub("[^0-9,]", "", df$Total)

df$Total <- as.numeric(gsub(",", ".", df$Total))

df <- subset(df, !grepl("ENTRADA|SALIDA", df$Cantidad, ignore.case = TRUE))
df <- subset(df, !grepl("ENTRADA|SALIDA", df$Producto, ignore.case = TRUE))

cabecera <- df %>%
  group_by(Supermercado, Calle, CP, Ubicacion, Telefono, Fecha, Hora, Total) %>%
  summarise(parking = any(parking))

Productos <- df %>% select(Cantidad, Producto, precio_prod)

Productos <- Productos %>%
  filter(!grepl("PARKING", Producto, ignore.case = TRUE))
```

Para finalizar la imputación de datos, se identifican las líneas que contienen pesos de productos y se asocian a su nombre correspondiente, dando lugar a tres dataframes finales: uno con los productos, otro con la información general y un tercero con todos los datos integrados.

```{r, echo =FALSE, warning=FALSE, message=FALSE}

# Hemos usado la función str_detect para encontrar en la columna Cantidad los "kg"
indices_kg <- which(str_detect(Productos$Producto, "kg"))

productos_anteriores <- Productos$Producto[indices_kg - 1]

# Unimos los precios por kilo con los precios anteriores
productos_con_precios_kg <- paste(productos_anteriores, Productos$Producto[indices_kg], sep = ", ")

# Asociamos las filas anteriores con los productos con precio por kilo
Productos$Producto[indices_kg - 1] <- productos_con_precios_kg
Productos <- slice(Productos,-indices_kg)

# "Cantidad" -> tipo numérico
Productos$Cantidad <- as.numeric(Productos$Cantidad)
cabecera$Telefono <- gsub("TELÉFONO: ", "", cabecera$Telefono)

# Crear columna 'id' en ambos dataframes para unir por posición
Productos$id <- seq_len(nrow(Productos))
cabecera$id <- seq_len(nrow(cabecera))

# Unir por id
datos_integrados <- left_join(Productos, cabecera, by = "id")

# Eliminamos filas con NA en la columna Cantidad
Productos <- Productos %>% filter(!is.na(Cantidad))


```

Preguntas Obligatorias: 

1. ¿Cuáles son los 5 productos, de los vendidos por unidades, con más ventas ? ¿Cuántas unidades de cada uno se han vendido ?
2. Si consideramos la categoría de FRUTAS Y VERDURAS. Cuáles son los 5 productos más vendidos ? ¿Cuántos kilos se han vendido de cada uno de estos productos ?
3. Si consideramos la categoría de PESCADO. Cuáles son los 5 productos más vendidos ? ¿Cuántos kilos se han vendido de cada uno de estos productos ?
4. Muestra mediante un gráfico de líneas como ha variado el precio por kilo de las bananas y los plátanos en los tickets disponibles, a lo largo del tiempo.
5. ¿ Cuál es la procedencia de los tickets ?¿ Qué ciudad/ pueblo tiene un mayor número de tickets ?
6. Muestra mediante un diagrama el número de tickets recogidos cada día de las semana. ¿Si tuvieses que cerrar un día entre semana qué día lo harías ?


Preguntas propuestas:

1. ¿Cuál es el promedio de productos por ticket?
2. ¿Qué categoría representa el mayor porcentaje del gasto total?
3. ¿Qué días de la semana concentran más compras?
4. ¿Cuáles son los 5 productos más baratos comprados por unidad? ¿Con qué frecuencia se compran?
5. ¿Qué porcentaje del gasto total se ha destinado a productos no alimentarios? ¿Qué tipo de productos destacan en ese grupo?
6.¿Hay relación entre el precio y la cantidad comprada?
7. ¿Cuál es el producto más vendido por día de la semana? ¿Cuál es el producto más vendido por ubicación?
8. ¿Qué porcentaje de tickets incluye parking?
9. ¿Qué 10 productos muestran mayor variación de precio a lo largo del tiempo? ¿A qué categoría pertenecen?
10. ¿Qué ubicación tiene el ticket con mayor gasto total?



## Preguntas Obligatorias

#1. ¿Cuáles son los 5 productos, de los vendidos por unidades, con más ventas ? ¿Cuántas unidades de cada uno se han vendido ?

```{r a, warning=FALSE, echo =FALSE, fig.align='center', fig.cap='Productos más vendidos por unidades'}
# Calcular la frecuencia de cada producto
frecuencia_productos <- Productos %>% 
  count(Producto, sort = TRUE)

# Definir una paleta de colores personalizada
colores <- c("#FF6F61", "#6B5B95", "#88B04B","tomato", "#92A8D1")

# Crear el gráfico de barras horizontal con el top 5 de productos más vendios/uds.
ggplot(data = head(frecuencia_productos, 5), aes(x = n, y = Producto)) +
  geom_bar(stat = "identity", fill = colores) +
  labs(title = "Top 5 Productos Más Vendidos por unidades",
       x = "Frecuencia",
       y = "Producto") +
  scale_fill_manual(values = colores) +
  theme_void() +
  theme(axis.text.y = element_text(face = "bold", hjust = 1),
        axis.text.x = element_text(face = "bold"))


```
Este código identifica los 5 productos más vendidos por unidades, contando su frecuencia de aparición en los datos (count(Producto)), y los visualiza en un gráfico de barras horizontales con colores personalizados. El gráfico destaca los productos (eje Y) y las unidades vendidas (eje X), usando un estilo minimalista (theme_void()) con texto en negrita para mejor legibilidad.

Como podemos observar en el gráfico, los productos más vendidos por unidad son: Queso de lonchas de cabra, Queso Arzua, filete pechuga, bolsas de plástico y 12 huevos grandes talla L, siendo el más vendido el queso de lonchas de cabra. Los dos productos más vendidos por unidad son quesos, esto refleja una alta demanda de productos lácteos en la cesta media de compra en España.


#2 Si consideramos la categoría de FRUTAS Y VERDURAS. Cuáles son los 5 productos más vendidos ? ¿Cuántos kilos se han vendido de cada uno de estos productos ?
```{r top-frutas-verduras-grafico, echo=FALSE, warning=FALSE, message=FALSE}
# Paso 1: Filtrar productos con 'kg' en el nombre
frutas_verduras_peso <- df %>%
  filter(!is.na(Cantidad)) %>%
  filter(str_detect(tolower(Producto), "kg"))

# Paso 2: Limpiar texto y convertir cantidad a numérico
frutas_verduras_peso <- frutas_verduras_peso %>%
  mutate(
    Producto = tolower(Producto),
    Producto = trimws(Producto),
    Producto = gsub("\\.$", "", Producto),
    Cantidad = as.numeric(Cantidad)  # ← 🔧 línea clave
  ) %>%
  filter(!is.na(Cantidad))  # Eliminar filas que no se hayan podido convertir

# Paso 3: Agrupar y sumar kilos vendidos
top_frutas_verduras <- frutas_verduras_peso %>%
  group_by(Producto) %>%
  summarise(Kilos_vendidos = sum(Cantidad)) %>%
  arrange(desc(Kilos_vendidos)) %>%
  slice_head(n = 5)

# Paso 4: Gráfico
ggplot(top_frutas_verduras, aes(x = reorder(Producto, Kilos_vendidos), y = Kilos_vendidos)) +
  geom_col(fill = "pink") +
  geom_text(aes(label = round(Kilos_vendidos, 1)), hjust = -0.1) +
  coord_flip() +
  labs(title = "Top 5 productos más vendidos (a peso)",
       subtitle = "Filtrado por presencia de 'kg' en la descripción original",
       x = "Producto",
       y = "Kilos vendidos") +
  theme_minimal()
```

Este código identifica los 5 productos más vendidos en la categoría de frutas y verduras vendidos por peso (kg), filtrando los que incluyen "kg" en su nombre. Agrupa por producto, suma los kilos vendidos (sum(Cantidad)), y genera un gráfico de barras horizontales que muestra los productos (eje Y) y los kilos totales vendidos (eje X), con etiquetas numéricas para mayor claridad.

En el grupo de frutas y verduras, destacan productos frescos como la naranja, la mandarina y el fresón. Esto indica una preferencia por frutas de temporada y productos a peso.


#3 Si consideramos la categoría de PESCADO. Cuáles son los 5 productos más vendidos ? ¿Cuántos kilos se han vendido de cada uno de estos productos ?
```{r top-pescado, echo=FALSE, warning=FALSE, message=FALSE}
# Filtrar productos de pescado y limpiar nombres
top_pescado_unidades <- df %>%
  filter(str_detect(tolower(Producto),
  "\\b(pescado|salmon|merluza|atun|bacalao|dorada|lubina|sardina|boqueron|rape)\\b")) %>%
  filter(!str_detect(tolower(Producto), "pizza|galleta|maria")) %>%  
  #justo esas palabras daban error (por ej. pizza de atun y bacon o galletas maria doradas) asi que hacemos que las ignore
  mutate(
    Cantidad = as.numeric(Cantidad),
    Producto = tolower(Producto),
    Producto = trimws(Producto),  # eliminar espacios extra
    Producto = gsub("\\s+", " ", Producto),  # unificar espacios múltiples
    Producto = gsub("[[:punct:]]", "", Producto)  # eliminar puntos, comas, etc.
    #asi evitamos repeticiones
  ) %>%
  filter(!is.na(Cantidad)) %>%
  group_by(Producto) %>%
  summarise(Unidades_vendidas = sum(Cantidad)) %>%
  arrange(desc(Unidades_vendidas)) %>%
  slice_head(n = 5)

# Gráfico
ggplot(top_pescado_unidades, aes(x = reorder(Producto, Unidades_vendidas), y = Unidades_vendidas)) +
  geom_col(fill = "#1f77b4") +
  geom_text(aes(label = round(Unidades_vendidas, 1)), hjust = -0.1) +
  coord_flip() +
  labs(
    title = "Top 5 productos de PESCADO por unidades vendidas",
    x = "",
    y = "Unidades vendidas"
  ) +
  theme_minimal()
``` 

Este código filtra productos de pescado, limpia los nombres para evitar duplicados, y calcula las unidades vendidas. Luego muestra los 5 productos más vendidos en un gráfico de barras horizontales azules, con las cantidades exactas indicadas.

Los pescados más vendidos fueron el atún claro, palitos de merluza y escalopín de salmón, lo cual apunta a un consumo elevado de pescado en conserva o congelado frente al pescado fresco.

#4 Muestra mediante un gráfico de líneas como ha variado el precio por kilo de las bananas y los plátanos en los tickets disponibles, a lo largo del tiempo.

```{r, echo=FALSE}
# Filtramos los productos cuyo nombre contiene "PLA," o "BA," (plátanos o bananas)
productos_bananas <- datos_integrados %>%
  filter(str_detect(Producto, "PLA,|BA,")) %>%
  mutate(
    # Extraemos el precio por kilo en formato "X,XX €/kg" y lo convertimos a número decimal
    Precio_kg = Producto %>%
      str_extract("\\d+[.,]\\d+\\s*€/kg") %>%   # extrae la parte del texto con el precio
      str_remove("€/kg") %>%                    # elimina el texto "€/kg"
      str_replace(",", ".") %>%                 # convierte coma en punto decimal
      as.numeric(),                             # convierte a número

    # Convertimos la columna Fecha al tipo Date (fecha)
    Fecha = as.Date(Fecha, format = "%d/%m/%Y"),
    
    # Clasificamos los productos como "Banana" o "Plátano"
    Fruta = case_when(
      str_detect(Producto, " BA") ~ "Banana",
      str_detect(Producto, " PLA") ~ "Plátano",
      TRUE ~ NA_character_
    )
  ) %>%
  # Filtramos solo las filas que tengan Precio_kg, Fecha y Fruta válidas
  filter(!is.na(Precio_kg), !is.na(Fecha), !is.na(Fruta))

# Mostramos el resultado para ver si se ha creado correctamente
productos_bananas

# Creamos el gráfico de evolución del precio por kg en el tiempo
ggplot(productos_bananas, aes(x = Fecha, y = Precio_kg, color = Fruta)) +
  geom_line(aes(group = Fruta)) +    # línea de tendencia por tipo de fruta
  geom_point() +                     # puntos individuales por observación
  labs(
    title = "Evolución del precio por kg de bananas y plátanos",
    x = "Fecha",
    y = "Precio por kg (€)",
    color = "Fruta"
  )

```
Se ha analizado la evolución del precio por kilo de bananas y plátanos. Muchos registros no tenían fecha (Fecha = NA), lo que ha limitado los datos disponibles para el gráfico. Aun así, se ha podido visualizar la tendencia con los casos completos.

#5 ¿ Cuál es la procedencia de los tickets ?¿ Qué ciudad/ pueblo tiene un mayor número de tickets ?
  
```{r procedencia-tickets, echo=FALSE, warning=FALSE, message=FALSE}
# 0) Limpiar Ubicacion — sólo nos quedamos con CP numérico
tickets_unicos_clean <- datos_integrados %>%
  distinct(Supermercado, Calle, CP, Ubicacion, Fecha, Hora) %>%
  # Convertimos CP a numérico: los no válidos (cabeceras) se vuelven NA
  mutate(CP_num = suppressWarnings(as.integer(CP))) %>%
  filter(!is.na(CP_num)) %>%
  select(-CP_num)

# 1) Contar tickets por ciudad/pueblo 
tickets_por_ciudad <- tickets_unicos_clean %>%
  count(Ubicacion, name = "n_tickets") %>%
  arrange(desc(n_tickets))

# 2) Top 5 y gráfico
top5_ciudades <- tickets_por_ciudad %>% slice_head(n = 5)
top5_ciudades

ggplot(top5_ciudades, aes(x = reorder(Ubicacion, n_tickets), y = n_tickets)) +
  geom_col(fill = "#69b3a2") +
  coord_flip() +
  geom_text(aes(label = n_tickets), hjust = 1.2, color = "white") +
  labs(
    title = "Top 5 ciudades/pueblos según número de tickets",
    x     = "Ciudad / Pueblo",
    y     = "Número de tickets"
  ) +
  theme_minimal()
```
Este código analiza la procedencia de los tickets de compra, limpiando y contando los códigos postales válidos para identificar las ciudades/pueblos con más tickets. Genera un top 5 de ubicaciones y lo visualiza en un gráfico de barras horizontales verdes con etiquetas blancas.

Los tickets provienen de la ciudad de Valencia y 4 pueblos aledaños (Alboraia, Burjassot, Muro, Alcoi). Valencia (ciudad) tiene el mayor número de tickets (120), mientras que Alcoi tiene solo 22. 


#6  Muestra mediante un diagrama el número de tickets recogidos cada día de las semana. ¿Si tuvieses que cerrar un día entre semana qué día lo harías ?
```{r tickets-diadelasemana, echo=FALSE, warning=FALSE, message=FALSE}
# 1) Extraer un registro por ticket (evitamos duplicados por producto)
tickets_unicos <- datos_integrados %>%
  distinct(Supermercado, Calle, CP, Ubicacion, Fecha, Hora)

# 2) Convertir Fecha a Date y extraer día de la semana (lunes=1, …, domingo=7)
tickets_por_dia <- tickets_unicos %>%
  mutate(
    Fecha = as.Date(Fecha, format = "%d/%m/%Y"),
    DiaSemana = wday(Fecha, label = TRUE, abbr = FALSE, week_start = 1)
  ) %>%
  count(DiaSemana, name = "NumTickets") %>%
  arrange(match(DiaSemana,
                c("lunes","martes","miércoles","jueves","viernes","sábado","domingo")))

# 3) Gráfico de barras
ggplot(tickets_por_dia, aes(x = DiaSemana, y = NumTickets, fill = DiaSemana)) +
  geom_col(show.legend = FALSE) +
  geom_text(aes(label = NumTickets), vjust = -0.5) +
  labs(
    title = "Número de tickets recogidos por día de la semana",
    x = "Día de la semana",
    y = "Número de tickets"
  ) +
  theme_minimal() +
  theme(axis.text.x = element_text(angle = 45, hjust = 1))
```
Este código analiza la distribución semanal de tickets de compra, identificando cuántos se registraron cada día (de lunes a domingo). Usa wday() para extraer el día de la semana y crea un gráfico de barras que muestra el volumen de tickets por día, con etiquetas numéricas para claridad.

El día de la semana en donde se recogieron más tickets fue el sabado (80), mientras que el domingo fue el día en donde menos tickets se recogieron (1). Hay 43 tickets que no se saben que día se recogieron.  


#5 ¿ Cuál es la procedencia de los tickets ?¿ Qué ciudad/ pueblo tiene un mayor número de tickets ?
```{r}
library(dplyr)
library(ggplot2)

# 0) Limpiar Ubicacion — sólo nos quedamos con CP numérico
tickets_unicos_clean <- datos_integrados %>%
  distinct(Supermercado, Calle, CP, Ubicacion, Fecha, Hora) %>%
  # Convertimos CP a numérico: los no válidos (cabeceras) se vuelven NA
  mutate(CP_num = suppressWarnings(as.integer(CP))) %>%
  # Nos quedamos sólo con los que tengan CP válido
  filter(!is.na(CP_num)) %>%
  select(-CP_num)

# 1) Contar tickets por ciudad/pueblo (ahora limpio)
tickets_por_ciudad <- tickets_unicos_clean %>%
  count(Ubicacion, name = "n_tickets") %>%
  arrange(desc(n_tickets))

# 2) Top 5 y gráfico
top5_ciudades <- tickets_por_ciudad %>% slice_head(n = 5)
print(top5_ciudades)

ggplot(top5_ciudades, aes(x = reorder(Ubicacion, n_tickets), y = n_tickets)) +
  geom_col(fill = "#69b3a2") +
  coord_flip() +
  geom_text(aes(label = n_tickets), hjust = 1.2, color = "white") +
  labs(
    title = "Top 5 ciudades/pueblos según número de tickets",
    x     = "Ciudad / Pueblo",
    y     = "Número de tickets"
  ) +
  theme_minimal()


```




## Preguntas Propuestas 
# 1. ¿Cuál es el promedio de productos por ticket?
```{r prep-promedio-productos-ticket, echo=FALSE, warning=FALSE, message=FALSE}
# Suponiendo que 'df' tiene todas las filas de productos con sus columnas de cabecera:
promedio_por_ticket <- df %>%
  # Agrupar por un identificador único de ticket; aquí usamos todas las columnas de cabecera
  group_by(Supermercado, Calle, CP, Ubicacion, Telefono, Fecha, Hora) %>%
  summarise(n_productos = n(), .groups = "drop") %>%
  summarise(promedio = mean(n_productos))

promedio_por_ticket
```

```{r promedio-productos-ticket, echo=FALSE, warning=FALSE, message=FALSE}

# 1) Calcular nº de productos por ticket
tickets_productos <- df %>% 
  group_by(Supermercado, Calle, CP, Ubicacion, Telefono, Fecha, Hora) %>%
  summarise(n_productos = n(), .groups = 'drop')

# 2) Calcular la media
media_prod <- mean(tickets_productos$n_productos)

# 3) Gráfica
ggplot(tickets_productos, aes(x = n_productos)) +
  geom_histogram(binwidth = 1, fill = "pink", color = "white") +
  geom_vline(xintercept = media_prod, linetype = "dashed", linewidth = 1) +
  labs(
    title    = "Distribución de productos por ticket",
    subtitle = paste0("Media = ", round(media_prod, 2), " productos"),
    x        = "Número de productos",
    y        = "Cantidad de tickets"
  ) +
  theme_minimal()
```

Este código calcula el promedio de productos por ticket agrupando los datos por ticket único (usando columnas como Supermercado, Fecha y Hora) y contando los productos en cada uno (n()). Luego genera:

Un valor numérico del promedio

Un histograma que muestra la distribución de productos/ticket, con una línea vertical que marca la media.


#2. ¿Qué categoría representa el mayor porcentaje del gasto total?
```{r categoria-mayor-porcentaje-gasto, echo=FALSE, warning=FALSE, message=FALSE}
# Crear categorías basadas en palabras clave (si no existe la columna)
datos_con_categorias <- datos_integrados %>%
  mutate(
    Categoria = case_when(
      str_detect(tolower(Producto), "leche|yogur|queso|mantequilla") ~ "Lácteos",
      str_detect(tolower(Producto), "pescado|salmón|atún|bacalao|merluza") ~ "Pescado",
      str_detect(tolower(Producto), "fruta|plátano|manzana|naranja|pera") ~ "Frutas",
      str_detect(tolower(Producto), "verdura|lechuga|tomate|cebolla|zanahoria") ~ "Verduras",
      str_detect(tolower(Producto), "carne|pollo|cerdo|ternera|filete") ~ "Carnes",
      str_detect(tolower(Producto), "pan|bollería|baguette") ~ "Panadería",
      str_detect(tolower(Producto), "agua|refresco|zumo|coca cola") ~ "Bebidas",
      TRUE ~ "Otros"  # Categoría por defecto
    )
  )

gasto_por_categoria <- datos_con_categorias %>%
  group_by(Categoria) %>%
  summarise(
    Gasto_Total = sum(precio_prod * Cantidad, na.rm = TRUE)
  ) %>%
  mutate(
    Porcentaje = (Gasto_Total / sum(Gasto_Total)) * 100,
    Porcentaje = round(Porcentaje, 2)
  ) %>%
  arrange(desc(Gasto_Total))

categoria_mayor_gasto <- gasto_por_categoria %>%
  slice(1)  # Toma la primera fila (la de mayor gasto)

ggplot(gasto_por_categoria, aes(x = reorder(Categoria, -Porcentaje), y = Porcentaje, fill = Categoria)) +
  geom_col() +
  geom_text(aes(label = paste0(Porcentaje, "%")), vjust = -0.5, size = 4) +
  labs(
    title = "Distribución del Gasto por Categoría",
    x = "Categoría",
    y = "Porcentaje del Gasto Total (%)"
  ) +
  theme_minimal() +
  theme(axis.text.x = element_text(angle = 45, hjust = 1))
```


#3. ¿Qué días de la semana concentran más compras?
```{r dia-mascompras, echo=FALSE, warning=FALSE, message=FALSE}
# Convertir Fecha a tipo Date y extraer día de la semana
datos_con_dias <- datos_integrados %>%
  mutate(
    Fecha = as.Date(Fecha, format = "%d/%m/%Y"),  # Ajusta el formato según tus datos
    Dia_Semana = weekdays(Fecha),  # Nombre del día (ej: "lunes")
    Dia_Semana = factor(Dia_Semana, levels = c("lunes", "martes", "miércoles", "jueves", "viernes", "sábado", "domingo"))
  )

compras_por_dia <- datos_con_dias %>%
  group_by(Fecha, Dia_Semana) %>%
  summarise(Num_Tickets = n_distinct(Supermercado, Fecha, Hora), .groups = "drop") %>%  # Tickets únicos
  group_by(Dia_Semana) %>%
  summarise(Total_Compras = sum(Num_Tickets)) %>%
  arrange(desc(Total_Compras))

compras_por_dia

# Día con más compras
dia_max_compras <- compras_por_dia %>% slice(1)

ggplot(compras_por_dia, aes(x = Dia_Semana, y = Total_Compras, fill = Dia_Semana)) +
  geom_col() +
  geom_text(aes(label = Total_Compras), vjust = -0.5, size = 4) +
  labs(
    title = "Número de tickets por día de la semana",
    x = "Día de la semana",
    y = "Total de tickets"
  ) +
  scale_fill_brewer(palette = "Set3") +
  theme_minimal() +
  theme(axis.text.x = element_text(angle = 45, hjust = 1))
```

Este código analiza la distribución de compras por día de la semana, convirtiendo las fechas a formato Date y extrayendo el nombre del día (weekdays()). Agrupa los tickets únicos por día, suma el total de compras y genera un gráfico de barras que muestra el volumen de ventas para cada día, destacando el día con mayor actividad.

Como podemos observar en el gráfico, el sábado es el dia de la semana en el que se concentran más compras.


#4. ¿Cuáles son los 5 productos más baratos comprados por unidad? ¿Con qué frecuencia se compran?
```{r top5-productos-baratos, echo=FALSE, warning=FALSE, message=FALSE}
# 1. Normalizar nombres de productos
datos_limpios <- datos_integrados %>%
  filter(!is.na(Cantidad), Cantidad > 0) %>%
  mutate(
    Producto_normalizado = Producto %>%
      tolower() %>%
      str_trim() %>%
      str_replace_all("\\s+", " ")  # Reemplazar múltiples espacios por uno solo
  )

# 2. Filtrar productos vendidos por unidad (sin "kg") y calcular precio unitario
productos_unicos <- datos_limpios %>%
  filter(!str_detect(Producto_normalizado, "kg")) %>%
  mutate(
    Precio_Unitario = precio_prod / Cantidad
  ) %>%
  group_by(Producto_normalizado) %>%
  summarise(
    Precio_Promedio = mean(Precio_Unitario, na.rm = TRUE),
    Frecuencia = n(),
    Total_Vendido = sum(Cantidad, na.rm = TRUE)
  ) %>%
  arrange(Precio_Promedio) %>%
  slice_head(n = 5)

productos_unicos

# 3. Gráfico
ggplot(productos_unicos, aes(x = reorder(Producto_normalizado, Precio_Promedio), y = Precio_Promedio, fill = Producto_normalizado)) +
  geom_col() +
  geom_text(aes(label = paste0("Veces comprado: ", Frecuencia)), hjust = -0.1, size = 3) +
  coord_flip() +
  labs(
    title = "Top 5 productos más baratos por unidad (nombres normalizados)",
    subtitle = "Agrupados tras estandarizar nombres",
    x = "Producto",
    y = "Precio promedio por unidad (€)"
  ) +
  theme_minimal()
```

Este código identifica los 5 productos más baratos vendidos por unidad (no por peso) mediante un proceso de normalización de nombres (eliminando espacios, estandarizando formato) y cálculo del precio unitario (precio_prod/Cantidad). Luego genera:

Tabla con productos, precios promedio y frecuencia de compra

Gráfico de barras horizontales que muestra los productos más económicos (eje Y) con su precio (eje X) y frecuencia de compra como etiqueta


#5. ¿Qué porcentaje del gasto total se ha destinado a productos no alimentarios? ¿Qué tipo de productos destacan en ese grupo?
```{r productos-noaliment, echo=FALSE, warning=FALSE, message=FALSE}
# Clasificación de categorías, incluyendo "No Alimentario"
datos_categorizados <- datos_integrados %>%
  mutate(
    Categoria = case_when(
      str_detect(tolower(Producto), "servilleta|papel|fregona|estropajo|bolsa|detergente|bayeta|gel|suavizante|higiénico|aluminio|film|cepillo|cubo|ambientador|esponja|báscula|menaje|botella|caja|vela|tupper") ~ "No Alimentario",
      TRUE ~ "Alimentario"
    )
  )

# Calcular gasto total y porcentaje
gasto_por_categoria <- datos_categorizados %>%
  filter(!is.na(precio_prod), !is.na(Cantidad)) %>%
  mutate(Gasto = precio_prod * Cantidad) %>%
  group_by(Categoria) %>%
  summarise(Gasto_Total = sum(Gasto, na.rm = TRUE)) %>%
  mutate(Porcentaje = round(100 * Gasto_Total / sum(Gasto_Total), 2))

gasto_por_categoria

# Productos no alimentarios destacados
top_no_alimentarios <- datos_categorizados %>%
  filter(Categoria == "No Alimentario", !is.na(precio_prod), !is.na(Cantidad)) %>%
  mutate(Gasto = precio_prod * Cantidad) %>%
  group_by(Producto) %>%
  summarise(Gasto_Total = sum(Gasto, na.rm = TRUE)) %>%
  arrange(desc(Gasto_Total)) %>%
  slice_head(n = 5)

top_no_alimentarios

# Gráfico de productos no alimentarios más relevantes
ggplot(top_no_alimentarios, aes(x = reorder(Producto, Gasto_Total), y = Gasto_Total)) +
  geom_col(fill = "#FF7F0E") +
  coord_flip() +
  geom_text(aes(label = round(Gasto_Total, 2)), hjust = -0.1) +
  labs(
    title = "Top 5 productos no alimentarios por gasto",
    x = "Producto",
    y = "Gasto total (€)"
  ) +
  theme_minimal()
```
Este código clasifica los productos en categorías Alimentario/No Alimentario (usando palabras clave como "detergente" o "papel"), calcula el porcentaje del gasto total en productos no alimentarios, e identifica y representa los 5 más relevantes en este grupo.

Como podemos ver en el gráfico el producto (no alimentario) que genera más gasto es el "detergente Bla/col" con un gasto total de 11 euros, mientras que el que genera menos gasto es la "Gel lav. maqui" (10 euros). Los productos "Soja natural caja" y las esponjas con jabon generan el mismo gasto (9.6 euros).


#6.¿Hay relación entre el precio y la cantidad comprada?
```{r precio-cantidad, echo=FALSE, warning=FALSE, message=FALSE}
# Filtrar datos relevantes y calcular el precio unitario
datos_relacion <- datos_integrados %>%
  filter(!is.na(Cantidad), Cantidad > 0, !is.na(precio_prod)) %>%
  mutate(Precio_Unitario = precio_prod / Cantidad)

# Gráfico de dispersión para visualizar la relación
ggplot(datos_relacion, aes(x = Cantidad, y = Precio_Unitario)) +
  geom_point(alpha = 0.5, color = "blue") +
  geom_smooth(method = "lm", color = "red", se = FALSE) +
  labs(
    title = "Relación entre Precio Unitario y Cantidad Comprada",
    x = "Cantidad Comprada",
    y = "Precio Unitario (€)"
  ) +
  theme_minimal()

# Cálculo de la correlación
correlacion <- cor(datos_relacion$Cantidad, datos_relacion$Precio_Unitario, use = "complete.obs")
correlacion_redon<- round(correlacion, 2)
correlacion_redon
```

Este código analiza la relación entre el precio unitario (precio_prod/Cantidad) y la cantidad comprada mediante: un gráfico de dispersión (puntos azules) con línea de tendencia roja (geom_smooth) y el cálculo del coeficiente de correlación.

El gráfico de dispersión muestra una nube de puntos azules donde cada punto representa un producto. La línea roja (tendencia lineal) tiene una ligera pendiente descendente, lo que sugiere que: a mayor cantidad comprada, menor precio unitario (relación inversa). Esto refleja posibles descuentos por volumen.
La dispersión de puntos sugiere que otros factores (como tipo de producto o promociones) influyen más en el precio unitario.


#7 ¿Cuál es el producto más vendido por día de la semana? ¿Cuál es el producto más vendido por ubicación? 
```{r top_productos_sin_na, echo=FALSE, message=FALSE, warning=FALSE}
# 1) Añadir día de la semana (sin NAs en Fecha, Producto ni Cantidad)
datos_semana <- datos_integrados %>%
  mutate(
    Fecha = as.Date(Fecha, format = "%d/%m/%Y"),
    DiaSemana = wday(Fecha, label = TRUE, abbr = FALSE, week_start = 1)
  ) %>%
  filter(
    !is.na(Fecha),
    !is.na(Producto),
    !is.na(Cantidad),
    Cantidad > 0
  )

# 2) Producto más vendido por día de la semana
top_por_dia <- datos_semana %>%
  group_by(DiaSemana, Producto) %>%
  summarise(TotalUnidades = sum(Cantidad), .groups = "drop") %>%
  arrange(DiaSemana, desc(TotalUnidades)) %>%
  group_by(DiaSemana) %>%
  slice_head(n = 1) %>%
  ungroup()

# 3) Producto más vendido por ubicación (sin NAs)
top_por_ubi <- datos_integrados %>%
  filter(
    !is.na(Ubicacion),
    !is.na(Producto),
    !is.na(Cantidad),
    Cantidad > 0
  ) %>%
  group_by(Ubicacion, Producto) %>%
  summarise(TotalUnidades = sum(Cantidad), .groups = "drop") %>%
  arrange(Ubicacion, desc(TotalUnidades)) %>%
  group_by(Ubicacion) %>%
  slice_head(n = 1) %>%
  ungroup()

cat("### Productos más vendidos por día de la semana\n")
print(top_por_dia)

cat("\n### Productos más vendido por ubicación\n")
print(top_por_ubi)
```

Este código identifica los productos más vendidos por día de la semana y ubicación, filtrando datos incompletos (NA) y agrupando por estas variables para sumar las cantidades vendidas. Para cada categoría (día/ubicación), selecciona el producto con mayor volumen de ventas (slice_head(n = 1)).


#8. ¿Qué porcentaje de tickets incluye parking?
```{r porcentaje-ticketparking, echo=FALSE}
# 1) Contar tickets con/sin parking
parking_stats <- cabecera %>%
  group_by(parking) %>%
  summarise(count = n(), .groups = "drop") %>%
  mutate(
    pct  = count / sum(count) * 100,
    flag = factor(parking, levels = c(FALSE, TRUE), labels = c("No", "Sí"))
  )

print(parking_stats)

# 2) Gráfico de barras del porcentaje
ggplot(parking_stats, aes(x = flag, y = pct, fill = flag)) +
  geom_col(show.legend = FALSE) +
  geom_text(aes(label = paste0(round(pct,1), "%")), 
            vjust = -0.5, size = 5) +
  scale_y_continuous(limits = c(0,100), labels = function(x) paste0(x, "%")) +
  labs(
    title = "Porcentaje de tickets con parking",
    x     = "Parking incluido",
    y     = "Porcentaje de tickets"
  ) +
  theme_minimal()
```

Este código calcula el porcentaje de tickets que incluyen parking agrupando los datos según la columna booleana parking (TRUE/FALSE) y generando una tabla con conteos y porcentajes, y un gráfico de barras (azul/rojo) que muestra visualmente el % de tickets con parking.


#9. ¿Qué 10 productos muestran mayor variación de precio a lo largo del tiempo? ¿A qué categoría pertenecen?
```{r top10-variacionprecio, echo=FALSE, warning=FALSE, message=FALSE}
# Eliminar productos con precios NA o cero
df_precios <- df %>%
  filter(!is.na(precio_prod), precio_prod > 0) %>%
  mutate(
    Producto = tolower(Producto),            # pasar todo a minúsculas
    Producto = trimws(Producto),             # eliminar espacios extra
    Producto = gsub("\\s+", " ", Producto),  # unificar espacios múltiples
    Producto = gsub("[[:punct:]]", "", Producto)  # eliminar puntos, comas, etc.
  )

# Calcular la desviación estándar por producto
variacion_precios <- df_precios %>%
  group_by(Producto) %>%
  summarise(
    desv_std = sd(precio_prod, na.rm = TRUE),
    media_precio = mean(precio_prod, na.rm = TRUE),
    n = n()
  ) %>%
  filter(n >= 3) %>%
  arrange(desc(desv_std))

top10 <- head(variacion_precios, 10)

# Gráfico
ggplot(top10, aes(x = reorder(Producto, desv_std), y = desv_std)) +
  geom_col(fill = "blue") +
  coord_flip() +
  labs(
    title = "Top 10 productos con mayor variación de precio",
    x = "Producto",
    y = "Desviación estándar del precio"
  ) +
  theme_minimal()
```

El objetivo de esta pregunta es identificar los productos cuyo precio ha cambiado más a lo largo del tiempo, y ver su categoría.
Este código identifica los 10 productos con mayor variación de precios en el tiempo, calculando su desviación estándar (sd()) tras limpiar y estandarizar los nombres (minúsculas, sin espacios/puntuación). 
Filtra productos con menos de 3 registros para asegurar significancia estadística.


# 10.¿Qué ubicación tiene el ticket con mayor gasto total?
```{r, echo=FALSE}
# 1. Calcular el gasto total por ticket y ubicación
tickets_ubicacion <- datos_integrados %>%
  filter(!is.na(Supermercado), !is.na(Ubicacion)) %>%
  group_by(Supermercado, Calle, Ubicacion, CP, Fecha, Hora) %>%  # Agrupamos por ticket único
  summarise(
    Total_ticket = sum(precio_prod * Cantidad, na.rm = TRUE),
    .groups = 'drop'
  ) %>%
  arrange(desc(Total_ticket))

# 2. Identificar el ticket con mayor gasto
ticket_max_gasto <- tickets_ubicacion %>% slice(1)

# Mostrar resultado en tabla
kable(ticket_max_gasto, caption = "Ticket con mayor gasto total")

# 3. Gráfico comparativo: Top 5 ubicaciones con tickets más caros
top_ubicaciones <- tickets_ubicacion %>%
  group_by(Ubicacion) %>%
  summarise(
    Max_gasto = max(Total_ticket),
    Promedio_gasto = mean(Total_ticket)
  ) %>%
  arrange(desc(Max_gasto)) %>%
  slice_head(n = 5)

ggplot(top_ubicaciones, aes(x = reorder(Ubicacion, Max_gasto), y = Max_gasto)) +
  geom_col(fill = "#1f77b4") +
  geom_text(aes(label = paste0("€", round(Max_gasto, 2))), hjust = -0.1) +
  coord_flip() +
  labs(
    title = "Top 5 ubicaciones con tickets más caros",
    subtitle = paste("Máximo registrado:", ticket_max_gasto$Ubicacion[1], "con €", round(ticket_max_gasto$Total_ticket[1], 2)),
    x = "Ubicación",
    y = "Gasto máximo (€)"
  ) +
  theme_minimal() +
  theme(plot.subtitle = element_text(face = "bold", color = "red"))
```

Este código identifica la ubicación con el ticket de mayor gasto total, agrupando las compras por supermercado, fecha y hora para calcular el gasto por transacción. Muestra una tabla con el ticket récord y genera un gráfico de barras horizontales (azules) con el top 5 de ubicaciones con tickets más caros, destacando el máximo con etiquetas en euros.


#Conclusiones del estudio

Este proyecto ha demostrado con éxito la capacidad del grupo para aplicar técnicas de tratamiento y análisis exploratorio de datos a un conjunto real y heterogéneo de información, como lo son los tickets de supermercado. Desde la importación y limpieza de datos hasta la extracción de insights significativos, el estudio ha evidenciado un enfoque riguroso y metódico.

Los resultados obtenidos permiten comprender mejor los hábitos de consumo en distintos contextos, identificando productos más vendidos, patrones de compra por día y hora, y diferencias de gasto según categorías y ubicaciones. Entre los hallazgos clave destacan la alta demanda de productos lácteos, la prevalencia de compras los sábados y la baja utilización del parking, lo que aporta información útil tanto para el análisis de comportamiento del consumidor como para posibles decisiones estratégicas por parte de la cadena comercial.

Además, el proyecto no solo ha permitido aplicar los conocimientos adquiridos en la asignatura de Tratamiento de los Datos, sino también desarrollar habilidades en limpieza, transformación y visualización de datos, utilizando herramientas estadísticas y de programación como R. En conjunto, este trabajo representa un ejercicio valioso de aprendizaje práctico, con potencial para ser extrapolado a contextos empresariales reales.
